臺灣板橋地方法院民事判決　　　　　　　95年度訴字第1665號
原　　　告　丁○○
訴訟代理人　李淵聯律師
被　　　告　甲○○
　　　　　　乙○○
前列二人共同
訴訟代理人　毛國樑律師
被　　　告　丙○
上列當事人間請求所有權移轉登記等事件，經本院於民國96年1
月11日言詞辯論終結，判決如下：
    主  文
被告丙○應將登記於其名下坐落於台北縣樹林市○○○段三三四
地號，地目旱，面積三０九四平方公尺之土地應有部分百分之六
．二五移轉登記與原告。
被告甲○○應將登記於其名下坐落於台北縣樹林市○○○段五一
九地號，地目建，面積八二五方公尺土地之應有部分一百分之六
．二五，如附表一所示土地之應有部分二百分之六．二五，及台
北縣樹林市○○○段一一二三建號建物即門牌號碼台北縣樹林市
○○街七八號房屋之應有部分二百分之六．二五，移轉登記與原
告。
被告乙○○應將登記於其名下如附表二所示土地之應有部分二百
分之六．二五，及台北縣樹林市○○○段一一二三建號建物即門
牌號碼台北縣樹林市○○街七八號房屋之應有部分二百分之六．
二五，移轉登記與原告。
原告其餘之訴駁回。
訴訟費用由被告負擔二十五分之十三，其餘由被告負擔。
    事實及理由
一、本件被告丙○未於言詞辯論期日到場，核無民事訴訟法第38
    6 條各款所列之情形，爰依原告聲請，由其一造辯論而為判
    決。
二、本件原告起訴主張：
  (一)坐落台北縣樹林市○○○段520-1 、518-36、339-1 、336
    、334 地號土地所有權全部，及門牌號碼台北縣樹林市○○
    街78號第1-4 層樓房屋（即1123建號建物，其範圍詳如76年
    12月15日簽訂之不動產買賣契約書）（下稱系爭房屋與土地
    ），原為被告丙○、甲○○、及訴外人吳瓊淵所有，應有部
    分分別為丙○10% 、甲○○30% 、吳瓊淵60% ，嗣於81年8
    月25日原告丁○○被告乙○○、訴外人李礽琰、李進發共同
    購買瓊淵所有下列產權之應有部分60% ，就系爭房屋與土地
    之應有部分，分別約定原告10% 、被告乙○○10% 、訴外人
    李礽琰10% 、李進發30% 。
  (二)詎於86年4 月24日訴外人李進發出賣其應有部分，由原告以
    300 萬元、被告甲○○以900 萬元、被告乙○○以900 萬元
    、訴外人李礽琰以900 萬元，總計以3,000 萬元買進，原告
    應占李進發應有部分30% 之10% 即3%，則原告之應有部分總
    計為13% ，又當時為方便起見，原告之應有部分信託登記於
    被告名下，其中房屋部分登記為被告甲○○、乙○○各有應
    有部分1/2 ，至於土地部分之信託登記情形，詳如附表一、
    二所示，原告持以起訴狀繕本之送達為終止信託契約之意思
    表示，並請求被告返還信託財產，並准分割共有物。
  (三)原告就系爭房屋與土地之應有部分應為13% ，然於86年4 月
    24日簽訂系爭協議書時遭被告等人詐欺，原告陷於意思不自
    由始於協議書上簽章，原告係於委任律師提起本件訴訟時始
    發現受騙，故本件並無除斥期間屆滿問題。
  (四)原告已於86年1 月24日電匯150 萬元至泰山農會李進發帳戶
    中，並分擔以廖敬文名義向泰山農會貸款之1,100 萬元之15
    0 萬元，原告就上開應分擔之150 萬元亦已撥給李進發，被
    告亦均不爭執。又原告於81年8 月25日購買訴外人吳瓊淵應
    有部分10% 時，係向泰山農會貸款500 萬元，自備款250 萬
    元，總計750 萬元，被告突然於81年6 月23日要求還款，不
    再貸款，即是毀約。
  (五)為此，依據終止信託與分割共有物之法律關係請求判決：
    被告丙○應將登記於其名系爭334 地號土地應有部分百分之
    13移轉登記與原告。被告甲○○應將登記於其名下系爭51
    9 地號土地應有部分百分之13，如附表一所示土地之應有部
    分二百分之13，及系爭1123建號建物有部分二百分之13移轉
    登記與原告。被告乙○○應將登記於其名下如附表二所示
    土地之應有部分二百分之13，及系爭1123建號建物有部分二
    百分之13移轉登記與原告。請求兩造共有系爭房屋與土地
    至地政機關辦理登記後判決分割，分割方法由法院定之。
三、被告則抗辯：
  (一)原告於86年4 月24日簽訂協議書時，因無法全數償還其向泰
    山農會之貸款500 萬元，被告同意共同籌資清償原告積欠原
    告向泰山農會貸款之餘額，並依此減少原告之應有部分，因
    此，於83年4 月24日時兩造始就系爭房屋與土地之應有部分
    約定，被告丙○10% 、被告甲○○41.25%、被告乙○○21.2
    5%、訴外人李礽琰21.25%、原告6.25% ，且原告亦自認兩造
    均於上開協議書上簽名，則原告就系爭房屋與土地之應有部
    分確為6.25% ，被告並未施用詐術，原告亦未陷於意思不自
    由，則原告以受詐欺為由詐術86年4 月24日之協議書，顯無
    理由。
  (二)兩造另於86年4 月24日所簽訂之信託契約書第2 條約定：「
    全體共有人應有部分達2/3 以上之同意，得由同意之共有人
    通知其他共有人終止本信託契約，終止後受託人應無條件配
    合將本件不動產移轉登記予全體共有人，或通知所指定之人
    。」原告未依前揭約定，片面主張終止信託契約，自不生效
    力，原告請求移轉系爭房屋與土地之應有部分於其名下，亦
    無理由。
  (三)本件原告終止信託關係不合法，蓋86年4 月24日之信託契約
    係由乙○○、李礽琰、甲○○、丁○○、丙○所簽訂，原告
    僅對被告丙○、甲○○、李礽琰終止，未對全體終止，則原
    告終止信託契約顯不合法，不生終止效力。
  (四)為此，請求駁回原告之訴。
四、兩造不爭執之事實：
  (一)兩造於81年8 月25日簽訂協議書，約定原告、被告丙○、甲○○、乙○○、訴外人李礽琰、李進發就系爭土地與房屋之
    應有部分分別為10% 、10% 、30% 、10% 、10% 、30% 。
  (二)原告於86年1 月24日經由台灣銀行員林分行電匯150 萬元至
    泰山農會李進發帳戶內，另向泰山農會貸款150 萬元後，撥
    給李進發（已據被告於95年11月6 日所提出之答辯二狀所自
    認）。
  (三)兩告於86年4 月24日所簽訂之協議書第1 條約定，兩造就系
    爭房屋與土地之應有部分，分別為原告6.25% 、被告丙○10
    % 、被告甲○○41.25%、被告乙○○21.25%、訴外人李礽琰
    21.25%，原告並於上開協議書之當事人欄戊方下簽章。
五、本院之判斷：
  壹、原告主張受被告之詐欺，撤銷86年4 月24日所簽訂協議書
      部分：
  (一)查原告主張兩造於81年8 月25日簽訂協議書，約定原告、被
    告丙○、甲○○、乙○○、訴外人李礽琰、李進發就系爭土
    地與房屋之應有部分分別為10% 、10% 、30% 、10% 、10%
    、30% 之事實，已據其提出81年8 月25日之協議書附於本院
    三重簡易庭調解卷宗第16至17頁為證，復為被告不爭執，自
    堪信為真實。是本件之爭點應為兩造於86年4 月24日簽訂協
    議書後，原告與、被告丙○、甲○○、乙○○、訴外人李礽
    琰、李進發就系爭土地與房屋之應有部分，是否如原告所提
    出之86年2 月24日簽訂之協議書（詳本院三重簡易庭調解卷
    宗第10至14頁）所載，分別為6.25% 、10% 、41.25%、21.2
    5%、21.25%（註：李進發於該次協議簽訂後不再就系爭房屋
    與土地持有應有部分）。
  (二)復查依86年4 月24日之協議書第4 條之記載：「原泰山鄉農
    會貸款新台幣3,000 萬元（業已於民國86年2 月19日清償）
    ，其還款資金來源如下：甲○○：上海民生分行貸款新台幣
    800 萬元，乙○○：上海民生分行貸款新台幣750 萬元，李
    礽琰：現金新台幣200 萬元，丁○○現金150 萬；餘款新台
    幣1,100 萬元，則以廖敬文為貸款人，以本約不動產為擔保
    物，向泰山鄉農會貸款，由甲（即被告乙○○）、乙（即訴
    外人李礽琰）、丙（被告甲○○）、戊（即原告丁○○）分
    別負擔繳息與還本（甲方應負擔本金新台幣150 萬元，乙方
    應負擔本金新台幣700 萬元，丙方應負擔本金新台幣100 萬
    元，戊方應分擔本金新台幣150 萬元）」之事實，已據兩造
    所不爭執而堪信為真實，因此，本院應進一步審究者即為如
    何參酌兩造所提出之其他證據以計算出原告之應有部分，茲
    析述如后：
  經查被告抗辯前揭泰山農會之原有貸款3,000 萬元，其中有
    500 萬元為原告所借，於86年1 月3 日曾由兩造開會作成會
    議記錄，會議中載明「農會貸款於1 月23日需要清償」，並
    要求「陳先生500 萬元希望陳先生儘量設法解決」，陳先生
    即指原告之丈夫，並經原告於會議記錄上簽名之事實，已據
    提出會議記錄1 件為證（詳被證2） ，原告亦於95年12月25
    日所提出書之答辯狀陳稱：李進發只借1,500 萬元，加原告
    500 萬元，共只借2.000 萬元等語，自堪信前揭農會3,000
    萬元貸款中有500 萬元係原告所借，並應由原告償還。原告
    如償還上開500 萬元貸款，對於其就系爭土地與房屋所有之
    應有部分，並不會有任何影響，蓋原告不可能因清償其自已
    之500 萬元債務，而得取得爭房屋與土地之應有部分，則兩
    造僅能就上開農貸款扣除原告所借之500 萬元部分（即2,50
    0 萬元）出資，得取得系爭房屋與土地之應有部分，至為明
    確。
  復查被告王秀蘭依86年4 年24日之協議書第4 條約定，應分
    擔之出資額總計為900 百萬元（即800 萬元+100萬元=900萬
    元），被告乙○○應分擔之出資額總計為900 萬元（即750
    萬元+150萬元=900萬元），訴外人李礽琰應分擔之出資額總
    計為900 萬元（即200 萬元+700萬元=900萬元），則被告甲○○、乙○○、訴外人李礽琰3 人於86年4 月25日簽訂協議
    書時，應分擔之出資額總計為2,700 萬元，已超過可以取得
    系爭房屋與土地應有部分之2,500 萬元。換言之，原告如僅
    清償其所借之500 萬元，當然無法取得系爭土地與房屋之應
    有部分，然原告僅於86年1 月24日經台灣銀行員林分行電匯
    150 萬元至泰山農會李進發帳戶內，另向泰山農會貸款150
    萬元後撥給李進發（已據被告於95年11月6 日所提出之答辯
    書所自認），則原告連其自已向泰山農會借款之500 萬元己
    無法清償，且不足之200 萬元部分係由被告甲○○、乙○○
    、訴外人乙○○平均分擔，則原告自81年8 月25日起就系爭
    土地與房屋之應有部分10% ，自會因86年4 月24日簽訂協議
    書時由被告甲○○、林礽璠、訴外人李礽琰共同分擔原告未
    清償之貸款200 萬元而減少。如以原告於86年4 月24日時之
    出資金額（即550 萬元，計算式：750 萬-200萬元=550萬元
    ）占81年8 月25日出資金額（即750 萬元）之比例，與原告
    原有之應有部分10% 相乘結果為7.33% ，與86年4 月24日協
    議書所約定之6.25% 甚為接近。而我國採契約自由原則，當
    事人在不違反公序良俗或公共秩序之前提下，得自由約定契
    約之內容，兩造於86年4 月24日簽訂契約前，可能尚有利息
    或其他債務需結算，乃約定原告之應有部分為6.25 %，且被
    告甲○○、乙○○與訴外人李礽琰均出資900 萬元，渠等增
    加之應有部分應屬相同（即被告甲○○由30% 增至41.25%，
    被告乙○○與訴外人李礽琰均由10% 增至21.25%），核與常
    情相符，堪信原告原告於簽訂86年4 月24日協議書時並未陷
    於意思不自由，被告亦未施用任何詐術。反之，原告既自認
    有500 萬元債務屬其個人債務，然於86年4 月24日簽訂系爭
    協議書前總僅清償300 萬元，且由被告分擔其原告無法清償
    之貸款200 萬元，卻主張其應有部分應由10% 增至13% ，顯
    然乖離事理，不足採信。
  原告雖主張：其於81年8 月25日合資購買吳瓊淵10% 之應有
    部分時，向泰山農會貸款500 萬元，自備款250 萬元，共75
    0 萬元，為合作及信託登記條件之一，被告突然要求於86年
    1 月23日還款，不再貸款，即是毀約，原告自無接受之理云
    云（詳95年11月9 日庭呈準備書三狀第2 頁）。惟查兩造於
    81年8 月25日所簽訂之協議書並未將原告得向泰山農會貸款
    500 萬元列為信託登記條件，核原告此部分之主張，已屬無
    據。況86年4 月24日之協議書當事人與81年8 月25日之當事
    人並未完全一致，86年4 月24日協議書之當事人自得就內容
    另達成合意。又86年4 月24日協議書之內容係在處理無法負
    擔貸款之契約當事人問題，至為明確，訴外人李進發即係因
    為無法負擔泰山農會貸款而出售其應有部分，至於原告亦無
    法清償500 萬元之貸款，於86年4 月24日簽訂系爭約定書時
    僅匯款總計300 萬元，不足之貸款200 萬元則由被告共同負
    擔，衡諸常情原告就系爭房屋與土地之應有部分自會有所減
    少，否則，原告於81年8 月25日時出資750 萬元取得應有部
    分10% ，於86年4 月24日僅出資550 萬元（計算式：750 萬
    元-200萬元=550萬元），卻可取得13% 之應有部分，寧有是
    理？核原告此部分之主張，全然不足採信。
  末按被詐欺而為意思表示者，依民法第92條第1 項之規定，
    表意人固得撤銷其意思表示，惟主張被詐欺而為表示之當事
    人，應就此項事實負舉證之責任，最高法院44年度台上字第
    75號判決著明文。查原告主張：其於86年4 月24日簽訂系爭
    協協議書後，應有部分應由10% 增至13% ，惟被告卻僅約定
    原告之應有部分為6.25% ，被告顯係施用詐術，原告亦因受
    詐共陷於意思不自由而為思表示云云，惟未舉證證明被告施
    用何種詐術外，再者，原告86年4 月24日之出資額較81年8
    月25日為少，何以原告可以取得更多應有部分，未完全未為
    合理之說明，揆諸前揭最高法院判決要旨，尚難認原告有遭
    受被告詐欺之事情，則原告主張以受詐欺為由解除86年4 月
    24日之系爭協議書，為無理由，不應准許。
  貳、原告主張終止與被告間之信託關係部分：
  (一)按「信託利益全部由委託人享有者，委託人或其繼承人得隨
    時終止信託。前項委託人或其繼承人於不利於受託人之時期
    終止信託者，應負損害賠償責任。但有不得已之事由者，不
    在此限。」信託法第63條定有明文。又信託關係係因委託人
    信賴受託人代其行使權利而成立，應認委託人有隨時終止信
    託契約之權利，最高法院62年台再字第42號判例意旨，可資
    參照。
  (二)經經查原告主張其就系爭土地與房屋所持有之應有部分6.25
    % 係其於81年8 月25日向訴外人吳瓊淵所購買，信託登記於
    被告名下之事實，已據被告所不爭執，自堪信為真實。復查
    原告係其就土地與房屋應有部分6.25分別信託登記於被告名
    下，即原告將其就系爭房屋與518 之36、502 之1 、33 9之
    1 、336 地號土地之應有部分6.25% 信託登記於被告甲○○
    與乙○○名下，就334 地號土地應有部分6.25% 信託登記於
    被告丙○名下，就519 地號土地應有部分6.25% 信託登記於
    被告甲○○名下，信託利益係全部由原告享有，原告自得依
    據信託法第63條之規定以起訴狀繕本之送達代終止信託契約
    之意思表示，又被告已於95年9 月4 日收受起訴繕本，有送
    達回證2 件足憑，則兩造間之信託關係已因原告之終止而消
    滅。
  (三)被告雖抗辯：依兩造於86年4 月24日所簽訂之信託契約書第
    2 條約定：「全體共有人應有部分達2/3 以上之同意，得由
    同意之共有人通知其他共有人終止本信託契約，終止後受託
    人應無條件配合將本件不動產移轉登記予全體共有人，或通
    知所指定之人。」原告未依前揭約定，片面主張終止信託契
    約，自不生效力云云，並提出信託契約書1 件為證（原告否
    認該信託契約書之真正）。惟上開信託契約書第2 條約定之
    文義與土地法34條之1 頗為類似，按信託契約得由數委託人
    與個別之受託人所訂立，個別之委託人原則上僅能終止其與
    受託人間之信託關係，不能未得其他委託人授權即代其他委
    託人終止信託契約，如委託人中有人終止信託契約，而其他
    委託人仍願意將其財產信託登記予受託人名下，僅發生行使
    終止權之委託人與受託人間信託契約消滅之結果，其他委託
    人與受託人之信託關係仍然存在。而上開信託契書第2 條約
    定應有部分超過2/3 以上之共有人，非但得終止其與受託人
    之信託關係，亦得終止其餘未行使終止權人與受託人間之信
    託關係。是就文義觀察，無從認定上開信託契約書第2 條有
    限制個別委託人不得終止其與受託人間信託關係之意思，正
    如同土地法第34條之1 規定應有部分達2/3 以上共有人得處
    分土地與建物，但不能解釋為個別共有人連其應有部分均不
    得處分。核被告引用上開信託契約書第2 條之約定為據，抗
    辯：原告不得終止信託契約云云，顯無理由，不足採信。又
    原告就系爭房屋與土地之應有部分於86年4 月24日簽訂協議
    書前即已信託登記於被告名下，被告長時間未為處分，造成
    原告權利之行使嚴重受影響，且不利於系爭房屋與土地之利
    用，則上開信託契約書第2 條約定，自無就文義採擴張解釋
    限制個別之委託人行使終止權之理。再者，上開信託契約書
    第2 條之文義如解釋為限制原告就其應有部分行使終止信契
    契約之權利，亦因違反信託法第63條之強制規定而無效，原
    告仍得無視上開信託契約約定之存在而行使終止權，併予敘
    明。
  (四)被告雖又抗辯：原告未對信託契約全體當事人終止，則其終
    止並不合法云云。惟查原告係將其就系爭房屋與土地之應有
    部分分別信託登記於被告丙○、李秀蓮、乙○○名下，而與
    被告丙○、李秀蓮、乙○○成立信託契約，原告並未將其應
    有部分信託盒記於訴外人李礽琰名下，與訴外人李礽琰間並
    無信託關係。又查原告對於訴外人李礽琰並無信託財產返還
    請求權，且未將財產信託登記於訴外人李礽琰名下，豈有無
    端要求原告對訴外人李礽琰行使終止權之理。再者，原告就
    系爭房屋與土地之應有部分，係分別信託於被告丙○、李秀
    蓮、乙○○名下，如僅對其中一被告行使終止權，仍會對該
    被告生終止之效力，並得請求該被告返還信託財產，除非原
    告將其財產信託登記為被告公同共有，否則，並無對全體被
    告為終止之必要。因此，原告之財產既係個別信託登記於被
    告名下，則其對於所有受託人（即被告丙○、甲○○、乙○○）均為終止之意思表示，已得請求返還全部信託財產，並
    無對不具受託人地位之訴外人乙○○亦行使終止權之理。核
    被告此部分之抗辯，於法無據，洵無可採。
  (五)綜上所述，原告於終止其與被告之信託關係後，自得請求被
    告將系爭房屋與土地應有部分6.25% 移轉登記於原告名下。
  參、原告請求判決分割系爭房屋與土地，分割方案由法院指定
    部分：
  (一)按信託債權關係終止後，委託人係取得向受託人請求返還信
    託財產之請求權，此項請求權係屬債權請求權，對於非經依
    法登記不生所有權移轉效力之不動產物權而言，信託債權關
    係終止後，委託人並不當然因取得信託財產返還請求權而變
    成信託財產之所有權人，必待受託人將不動產依法登記為委
    託人所有後，委託人始會成為信託財產之所有權人。經查原
    告雖經依法終止本件信託契約，然僅取得信託財產返還請求
    權，於信託財產未依法登記為原告所有前，原告並非信託財
    產之所有權人，至為明確。
  (二)復按各共有人，得隨時請求分割共有物，民法第823 條第1
    項前段定有明文，則得請求分割共有物者以共有人為限，至
    為明確。查原告於終止信託債權關係後，於糸爭房屋與土地
    未經依法登記為原告所有前，並系爭房屋與土地之共有人，
    則原告起訴請求裁判分割系爭房屋與土地，顯屬無據，不應
    准許。
六、從而，原告依據終止信託契約之法律關係，請求被告將系爭
    房屋與土地應有部分6.25% 移轉登記為原告所有，並聲明判
    決如主文第1 項至第3 項所示，為有理由，應予准許，逾此
    之請求，即屬無據，應予駁回。
七、結論：原告之訴為一部有理由，一部無理由，依民事訴訟法
    第79條，判決如主文。
中　　華　　民　　國　　96　　年　　1 　　月　　12　　日
                  民事第三庭    法　官　何君豪
以上正本係照原本作成
如對本判決上訴，須於判決送達後20日內向本院提出上訴狀
中　　華　　民　　國　　96　　年　　1 　　月　　12　　日
                            書記官　蕭興南
